【裁判字號】    99,事聲,92
【裁判日期】    991210
【裁判案由】    聲明異議
【裁判全文】
臺灣彰化地方法院民事裁定  99年度事聲字第92號
異  議  人
即  承租人  曾峻箐
相  對  人
即  債權人  臺中商業銀行股份有限公司
法定代理人  黃秀男
上列異議人因債權人臺中商業銀行股份有限公司等與債務人統英
建設股份有限公司等間請求清償債務強制執行事件，對於民國99
年10月28日本院民事執行處司法事務官所為99年度司執字第1120
6號裁定提出異議，本院裁定如下：
    主  文
異議駁回。
    理  由
一、按強制執行程序，除本法有規定外，準用民事訴訟法之規定
    ，強制執行法第30條之1定有明文。次按當事人對於司法事
    務官處理事件所為之終局處分，得於處分送達後10日之不變
    期間內，以書狀向司法事務官提出異議；司法事務官認前項
    異議有理由時，應另為適當之處分；認異議為無理由者，應
    送請法院裁定之；法院認該異議為有理由時，應為適當之裁
    定，認異議為無理由者，應以裁定駁回之，民事訴訟法第24
    0條之4第1項至第3項分別定有明文。
二、次按當事人不在法院所在地住居者，計算法定期間，應扣除
    其在途之期間，民事訴訟法第162條第1項前段定有明文。次
    按送達代收人僅有收受訴訟文書送達之權限，與訴訟代理人
    有代為或代受訴訟行為者尚有不同，無民事訴訟法第162 條
    第1項但書之適用，故當事人不在法院所在地住居者，依同
    條項本文，計算法定期間，自仍應扣除在途期間（參照臺灣
    高等法院暨所屬法院96年法律座談會民事類提案第21號審查
    意見）。經查，本院民事執行處司法事務官就本件債權人臺
    中商業銀行股份有限公司等與債務人統英建設股份有限公司
    等間請求清償債務強制執行事件，於民國99年10月28日以99
    年度司執字第11206號駁回異議人聲明異議之裁定，業於99
    年11月8日送達異議人陳報之送達代收人張耀仁位於彰化縣
    員林鎮○○路○段462巷2號住址，由張耀仁親自收受乙節，
    有本院送達證書1紙在卷足憑，依法於該日即生合法送達之
    效力，故異議人就上開裁定提出異議之期間應自翌日即99年
    11月9日起算10日（最高法院31年抗字第323號判例參照）。
    又依卷內資料所示，異議人所指定之送達代收人張耀仁，並
    無得代理異議人提起異議之權，則揆諸上開論述，異議人提
    出異議期間應否加計在途期間，自應以異議人本人之實際住
    所決之。而依司法院頒法院訴訟當事人在途期間標準規定，
    應加計在途期間4日，異議人提出異議之期間計算至99年11
    月22日屆滿，是其於99年11月19日提出本件異議，有蓋於民
    事異議狀上之本院收文戳章可稽，並未逾上開10日之不變期
    間，合先敘明。
三、本件異議意旨略以：異議人於89年9月25日開始向債務人統
    英建設股份有限公司承租本件強制執行之標的即彰化縣員林
    鎮萬年巷52之43、52之44 建號之建物，每3年換約1次，當
    事人真意實係為不定期限之租賃契約，而租約上租期之記載
    僅為異議人與債務人計算租金之便利所加上，此觀債務人於
    98年10月1日無異議與異議人延續原契約即可得證。又債務
    人將系爭拍賣標的物出租與他人者眾，多數人多為短期租約
    ，此由拍賣公告上可得而證，僅有異議人從89年9月即開始
    承租，益見異議人與債務人之租賃非僅至92年8月24日，而
    係一直延續迄今。故本件租賃契約於91年10月24日債務人就
    上開不動產設定抵押權予相對人臺中商業銀行股份有限公司
    時即已存在，自無除去本件租賃契約拍賣之必要。再本院執
    行法院未能順利拍出，應與租約無直接關係，而係與市價行
    情有很大落差，是本件租賃關係並無影響抵押權，相對人就
    本件租賃關係影響抵押權應負釋明之責。從而，司法事務官
    所為除去租賃權之處分自有違誤，為此提起異議，請求廢棄
    原裁定。
四、按民法第866條第1、2項規定「不動產所有人設定抵押權後
    ，於同一不動產上，得設定地上權或其他以使用收益為目的
    之物權，或成立租賃關係。但其抵押權不因此而受影響。前
    項情形，抵押權人實行抵押權受有影響者，法院得除去該權
    利或終止該租賃關係後拍賣之。」，如其抵押權因設定地上
    權或其他權利而受影響，司法院院字第1446號解釋認為對於
    抵押權人不生效力，抵押權人聲請拍賣抵押物時，執行法院
    自可依法逕予執行，乃因抵押權為物權，經登記而生公示之
    效力，在登記後就抵押物取得地上權或其他使用收益之權利
    者，自不得使登記在先之抵押權受其影響；執行法院認抵押
    人於抵押權設定後，與第三人訂立之租約，致影響於抵押權
    者，得依聲請或職權除去其租賃關係，依無租賃狀態逕行強
    制執行（司法院大法官會議釋字第304號解釋、最高法院74
    年台抗字第227號判例意旨參照）。
五、經查：
  (一)債務人以彰化縣員林鎮○○段484、484之2地號土地及其上
    同鎮萬年巷52之43、52之44建號建物（下稱系爭不動產），
    於91年10月24日設定登記最高限額抵押權（下稱系爭抵押權
    ）予相對人，以擔保最高限額新臺幣（下同）35,000,000元
    之債權。嗣上開最高限額抵押權設定後，債務人將系爭不動
    產出租予相對人、訴外人鄭金鈴、張九妹、黃玉瑤、劉燕萍
    、羅美儀、曾峻菁、宏易成長有限公司、彰化縣意外事故受
    害人保護協會等，而系爭不動產業經相對人於99年4月8日向
    本院聲請清償債務強制執行，陳報之債權額為本金22,000,0
    00元及利息、違約金，並經本院民事執行處以99年度司執字
    第11206號受理在案，嗣已於99年9月28日進行第1次拍賣，
    拍賣底價合計為34,820,000元，且於拍賣公告註明系爭不動
    產建物有出租情形，關於出租部分拍定後不點交等情，其後
    因無人應買而流標，並欲進行第2次拍賣，相對人則以由於
    異議人及訴外人鄭金鈴、張九妹、黃玉瑤、劉燕萍、羅美儀
    、曾峻菁、宏易成長有限公司、彰化縣意外事故受害人保護
    協會等租賃權存在，致第1次拍賣無人應買流標，影響抵押
    權人權益頗鉅為由，依法聲請本院除去租賃關係等情，有民
    事強制執行聲請狀、土地及建物登記謄本影本、房屋租賃契
    約影本、本院第1次拍賣公告、99年9月28日拍賣筆錄、民事
    除去租賃權拍賣聲請狀等附於本院99年度司執字第11206 號
    卷可稽。
  (二)異議人雖執前詞辯稱其與債務人之租賃契約係從89年9月25
    日承租迄今，且自92年9月25日起即成立不定期租賃，復於
    98年10月1日訂立租賃契約，故與民法第866條規定除去租賃
    權之要件未符云云，並提出89年9月25日、98年10月1日房屋
    租賃契約書影本各1份為證。惟：
  1.按租賃契約定有期限者，其租賃關係，於期限屆滿時消滅，
    民法第450條第1項定有明文。故於原租約期限屆滿，出租人
    與承租人另行簽訂新租約，不論係租約等約定內容均相同，
    或僅租期更新，或約定內容已有更新，均屬另成立一租賃關
    係。抵押物於抵押權設定前，即有定期租賃權存在，而抵押
    人與承租人於抵押權設定後，租賃期間屆滿時，續訂租約，
    無論係租賃契約內容之更新或僅租賃期限之更新，均應認係
    抵押權設定後所成立，而有民法第866條規定之適用（最高
    法院94年台抗字第85號裁定意旨參照）。
  2.觀諸卷附異議人與債務人簽訂之89年9月25日房屋租賃契約
    書所載，租賃地點為坐落彰化縣員林鎮○○路1號（即系爭
    不動產建物之門牌號碼）第1層樓及地下室未有公共設備處
    全部，租賃期限為89年9月25日起至92年9月24日止計3年，
    租金為每月5萬元。又上開契約第4條第3項規定「乙方（即
    異議人）於租賃期滿，應即將房屋遷讓交還，絕不續租，除
    非有再訂立新租約，乙方遷讓時不得向甲方（即債權人）請
    求遷移費用或任何費用。」；同條第6項規定「租期屆滿時
    ，租賃關係即行終止，甲方不另通知，乙方如有意繼續租用
    ，應於租期屆滿前1個月，自動向甲方申請換訂租賃契約，
    否則甲方視為無意續租。租期屆滿後，乙方未經辦理換約續
    租仍為使用者，應負損害賠償責任，按租金計算方式繳納使
    用補償金」，顯已特別明文排除民法第451條租期屆滿後，
    得依情事視為不定期租賃之適用，益見雙方係簽訂定期之租
    賃契約，租期至92年9月24日屆滿而消滅。又若如異議人所
    辯，雙方自92年9月25日起即成立不定期租賃，則雙方自無
    於98年10月1日另訂立租賃契約之必要，是異議人所辯尚難
    憑採。
  3.又稽之卷附異議人於95年11月15日與債務人簽訂之房屋租賃
    契約書所載，租賃地點為彰化縣員林鎮○○路1號（即系爭
    不動產建物之門牌號碼）第1層樓全部，租賃期限為98年10
    月1日至101年9月30日止計3年，租金為每月5萬4千元。異議
    人雖辯稱98年10月1日房屋租賃契約係接續89年9月25日至92
    年9月24日房屋租賃契約及92年9月25日至98年9月30日不定
    期租賃，故其與債務人之租賃關係乃自89年9月25日延續迄
    今云云，然89年9月25日起始之租約，已於92年9月24日屆滿
    而消滅，且92年9月25日至98年9月30日間難認有成立不定期
    租賃，業如前述，是異議人所辯，自不足採。再以本件而論
    ，異議人與債務人於98年10月1日簽立之租賃契約，其租金
    、承租範圍均與89年9月25日房屋租賃契約內容未完全相同
    ，租期亦進行更新，揆諸前揭最高法院裁定意旨，其與債務
    人間之一切權利義務係以另定租約而成立新租賃關係，自不
    待言。故不問異議人是否一直佔用系爭不動產建物，對抵押
    權人而言，其與債務人所訂立98年10月1日為始期之租約，
    自應認為在系爭抵押權設定後所成立之另一租約，而有民法
    第866條之適用。
  4.再按不動產之租賃關係發生於設定抵押權之後，並對抵押權
    有影響者，經執行法院除去者，不隨同移轉，強制執行法第
    98條第2項亦有規定。蓋因抵押權為擔保物權，抵押人於設
    定抵押權之後，法律固允許用益權（如租賃權）之存在，但
    如影響抵押權所支配之抵押物交換價值時，對於抵押權人不
    生效力。又抵押人於抵押權設定後，與第三人訂立租約，則
    拍賣之標的物，為第三人承租占有中，法院即不予點交且註
    明於拍賣公告中，則拍定人須承擔前手與第三人之租賃關係
    ，且無法現實占有使用標得之房屋土地，勢將影響標的購買
    之意願，此為眾所週知之事實。是如有此情事，常經多次拍
    賣無人應買，則拍賣之價格亦將節節降低，甚至因無人應買
    而依強制執行法第95條規定視為撤回該不動產之執行，影響
    抵押權人之受償權利甚大，執行法院自有依聲請或職權除去
    該租賃關係而為拍賣之必要性。本件相對人聲請強制執行時
    陳報之債權金額為本金22,000,000元及利息、違約金，其經
    本院民事執行處以99年度司執字第11206號，於99年9月28日
    就系爭不動產進行第1次拍賣，拍賣底價合計為34,820,000
    元，惟因無人應買，則依強制執行法第91條第2項規定欲進
    行第2次拍賣（減價20％），亦如前述，足證拍賣公告載明
    系爭不動產建物有租賃權之存在，且拍定後不予點交之情形
    ，確使投標人顧忌於拍定後不能即時取得系爭不動產之占有
    使用，仍須待權利存續期間屆滿，甚至可能尚須對該第三人
    提起訴訟始得取回占有使用，因而造成時間及金錢上之損失
    、風險，致降低其應買之意願，而阻礙成交機會及影響拍定
    價格。準此，為免影響相對人受償之權利，執行法院自有依
    聲請或職權除去該租賃權而為拍賣之必要。從而，揆諸上開
    規定及說明，本院司法事務官依相對人之聲請除去系爭不動
    產之租賃權，以利進行第2次拍賣，於法並無違誤。
六、綜上所述，本院司法事務官裁定駁回異議人之聲請，於法尚
    無不合，異議人執前詞指摘原裁定不當，求予廢棄，為無理
    由，應予駁回。
七、依強制執行法第30條之1、民事訴訟法第240條之4第3項，裁
    定如主文。
中    華    民    國    99    年    12    月    10    日
                  民事第一庭    法  官   黃楹榆
以上正本係照原本作成。
如不服本裁定，應於裁定送達後10日內以書狀向本院提出抗告，
並繳納抗告費新臺幣1,000元。
中    華    民    國    99    年    12    月    10    日
                                書記官   彭月美

司法院資訊處製作；財團法人民間司法改革基金會備份。
